臺灣臺北地方法院民事判決　　　　　　 100年度訴字第2757號
原　　　告　黃川鴻
訴訟代理人　江東原律師
　　　　　　趙文銘律師
　　　　　　黃毓棋律師
被　　　告　中租迪和股份有限公司
法定代理人　陳鳳龍
訴訟代理人　張瑞璽
上列當事人間債務人異議之訴事件，本院於中華民國100 年11月
23日言詞辯論終結，判決如下：
    主  文
被告應給付原告新臺幣貳佰伍拾捌萬參仟伍佰柒拾捌元，及自民
國一百年八月九日起至清償日止，按週年利率百分之五計算之利
息。
訴訟費用由被告負擔。
本判決於原告以新臺幣捌拾陸萬貳仟元供擔保後，得假執行。但
被告以新臺幣貳佰伍拾捌萬參仟伍佰柒拾捌元預供擔保，得免為
假執行。
    事實及理由
壹、程序方面：
    按訴狀送達後，原告不得將原訴變更或追加他訴，但有下列
    各款情形之一者，不在此限：四因情事變更而以他項聲明代
    最初之聲明者，民事訴訟法第255 條第1項第4款定有明文。
    查原告於民國100 年7月1日起訴時，原係依強制執行法第14
    條第1項、第2項之規定，聲明「(一)本院100年度司執字第547
    43號給付票款強制執行事件（下稱系爭執行事件），對於原
    告所為之強制執行程序應予撤銷、(二)被告不得執本院90年度
    票字第2391號本票裁定事件民事裁定（下稱系爭本票裁定）
    及確定證明書為執行名義，對原告聲請強制執行」（見本院
    卷第2頁），嗣因本院於系爭執行事件中，以100年7月6日北
    院木100司執丁字第54743號執行命令（下稱系爭執行命令）
    ，准予被告收取原告在第三人臺灣土地銀行股份有限公司（
    下稱土地銀行）信義分公司之存款債權，經被告持以收取新
    臺幣（下同）258萬3578元在案（含手續費200元，下稱系爭
    存款），原告遂以被告無法律上原因收取系爭存款為由，於
    100 年8月8日爰依民法第179 條之規定，變更聲明為「(一)請
    求被告給付258 萬3578元，及自變更訴訟狀繕本送達之翌日
    起至清償日止，按週年利率百分之5 計算之利息、(二)願供擔
    保請准宣告假執行」（見本院卷第26頁至第28頁），被告雖
    稱系爭執行事件已經終結，原告提起本訴並無理由，而表達
    不同意變更之意（見本院卷第39頁反面）；然被告於原告在
    100 年7月1日提起本訴後，於100年7月15日依系爭執行命令
    向土地銀行信義分公司收取系爭存款，已經被告自陳在卷，
    且有土地銀行信義分公司100年7月15日義存字第0000000000
    號函可參（見本院卷第58頁反面、第60頁），原告起訴後之
    客觀情形顯然變更，依前開規定，自應許其以上開聲明代替
    原先之聲明，要無徵得被告同意之必要。
貳、實體方面：
一、原告主張：被告前於89年1月9日執原告與訴外人容福科技股
    份有限公司（下稱容福公司）、賴進朝、杜銘在89年10月20
    日共同簽發面額908 萬元、到期日為89年12月26日之本票（
    下稱系爭本票）向本院聲請裁定准予強制執行，經本院以系
    爭本票裁定准予強制執行其中853 萬元，及自89年12月27日
    起至清償日止，按週年利率百分之20計算之利息。嗣被告執
    系爭本票裁定向臺灣雲林地方法院（下稱雲林地院）聲請強
    制執行，因原告、容福公司、賴進朝及杜銘無財產可供執行
    ，經雲林地院於91年11月13日核發雲院慶民執丑決字第90－
    8380號債權憑證（下稱系爭債權憑證）在案。詎被告直至10
    0年6月20日始再執系爭債權憑證向本院聲請強制執行（即系
    爭執行事件），顯已逾票據法第22條第1項所定之3年消滅時
    效期間，原告既於100 年7月1日提起本訴明示拒絕給付前開
    票款之意思，自無清償票款之義務；然被告卻依系爭執行命
    令，自土地銀行信義分公司受償系爭存款，原告自得依民法
    第179條之規定請求被告返還之。為此，爰依民法第179條之
    規定提起本訴。並聲明：
  (一)被告應給付原告258 萬3578元，及自變更訴訟狀繕本送達之
    翌日起至清償日止，按週年利率百分之5計算之利息。
  (二)願供擔保請准宣告假執行。
二、被告則以：原告並未於系爭執行事件中聲請停止執行，亦未
    為時效抗辯，其依系爭執行命令收取系爭存款，於法自屬有
    據。又縱系爭本票已罹於時效，因系爭本票為其與容福公司
    間之融資性租賃契約（下稱系爭融資性租約）之擔保，原告
    既為系爭融資性租約之連帶保證人，對其即負有債務，其收
    取系爭存款並非無法律上原因。如認其收取系爭存款有不當
    得利之情，因原告對其依系爭融資性租約所負之連帶保證債
    務本金高達330 萬元，其自得據此主張抵銷等語，資為抗辯
    。並聲明：
  (一)原告之訴駁回。
  (二)如受不利判決，願供擔保請准宣告免為假執行。
三、兩造不爭執事項：
  (一)被告於90年1月9日執原告與容福公司、賴進朝、杜銘在89年
    10月20日共同簽發之系爭本票向本院聲請裁定准予強制執行
    ，經本院以系爭本票裁定准予強制執行其中853 萬元，及自
    89年12月27日起至清償日止，按週年利率百分之20計算之利
    息（見本院90年度票字第2391號卷）。
  (二)被告執系爭本票裁定向雲林地院聲請強制執行，因原告、容
    福公司、賴進朝及杜銘無財產可供執行，雲林地院遂於91年
    11月13日核發系爭債權憑證在案（見雲林地院90年度執字第
    8380號卷）。
  (三)被告於100年6月20日執系爭債權憑證為執行名義向本院聲請
    強制執行，經本院以系爭執行事件受理，被告並因系爭執行
    命令准許向土地銀行信義分公司收取原告之系爭存款（見本
    院100年度執字第54743號卷）。
四、原告主張系爭本票請求權已罹於時效，被告無收取系爭存款
    之法律上原因，且系爭融資性租約罹於時效前，尚無適於抵
    銷之不當得利債權存在，被告無從行使抵銷權等語，被告則
    以前詞置辯，是本件爭點為：
  (一)系爭本票所示債權是否已逾3 年請求權時效？原告得否拒絕
    給付？
  (二)被告於系爭執行事件受償系爭存款，有無不當得利之情？
  (三)被告以原告就系爭融資性租約所負連帶保證債務主張抵銷，
    有無理由？
五、得心證之理由：
  (一)系爭本票所示債權是否已逾3 年請求權時效？原告得否拒絕
    給付？
    按票據法第22條第1 項前段規定，票據上之權利，對本票發
    票人，自到期日起算，3 年間不行使，因時效而消滅。次按
    聲請強制執行，其消滅時效中斷；時效中斷者，自中斷之事
    由終止時，重行起算；經確定判決或其他與確定判決有同一
    效力之執行名義所確定之請求權，其原有消滅時效期間不滿
    5年者，因中斷而重行起算之時效期間為5年；時效完成後，
    債務人得拒絕給付，民法第129 條第2項第5款、第137條第1
    項、第3項、第144 條第1項分別定有明文。查系爭本票乃原
    告與容福公司、賴進朝、杜銘在89年10月20日共同簽發，到
    期日為89年12月26日，被告在90年1月9日執之向本院聲請裁
    定准予強制執行，繼執以向雲林地院聲請強制執行，被告除
    執系爭本票裁定向雲林地院聲請強制執行，由雲林地院於91
    年11月13日核發系爭債權憑證在案外，直至100年6月20日始
    再執系爭債權憑證向本院聲請強制執行，已如前述（見不爭
    執事項(一)至(三)），系爭本票票款請求權之3 年時效雖因聲請
    強制執行而中斷，且自中斷之事由即91年11月13日核發系爭
    債權憑證之時重新起算，依民法第137 條第1項、第3項之規
    定，系爭本票票款之請求權並延長為5年；然被告於100 年6
    月20日方再執系爭債權憑證向本院聲請強制執行，顯逾5 年
    之期間，系爭本票之票款請求權因被告逾5 年期間不行使而
    告消滅，依民法第144 條之規定，原告自得據此拒絕給付。
  (二)被告於系爭執行事件受償系爭存款，有無不當得利之情？
  1.按無法律上之原因，致他人受損害者，應返還其利益；雖有
    法律上之原因，而其後已不存在者，亦同，民法第179 條定
    有明文。又請求權時效完成後之效果，我國固僅係採抗辯權
    發生主義，亦即債務人僅因而取得拒絕給付之抗辯權，並非
    使請求權當然消滅；惟其性質上為一種滅卻性、永久性之抗
    辯權，如債務人行使此項抗辯權表示拒絕給付，債務人即因
    此不再對債權人負給付之義務，嗣後如因法院之強制執行而
    為給付，因非基於債務人之任意為之，依民法第180條第3款
    「因清償債務而為給付，於給付時明知無給付之義務者，不
    得請求返還」規定之反面解釋，應認債權人已無受領之法律
    上原因，債務人即得依不當得利之規定請求債權人予以返還
    ，以維時效制度之規範目的。經查，被告對原告就系爭本票
    之票款請求權既已罹於時效而消滅，且據原告在100 年7月1
    日提起本訴時主張拒絕給付之時效抗辯，該時效抗辯之意思
    表示並於起訴狀繕本送達時即100 年7月8日到達被告（見本
    院卷第14頁），被告自不得再執系爭債權憑證對原告聲請強
    制執行，被告於100年7月15日猶依系爭執行命令收取原告對
    土地銀行信義分公司之系爭存款（見本院卷第60頁），尚難
    認有法律上之原因。又前開給付乃強制執行所致，並非原告
    任意為之，依前揭說明，即非不得請求返還，原告主張被告
    收取系爭存款已失法律上原因，應構成不當得利等語，於法
    有據，應認可取。
  2.被告固辯稱系爭本票為系爭融資性租約之擔保，縱認原告取
    得拒絕給付系爭本票票款債務之抗辯權，原告既為系爭融資
    性租約之連帶保證人，其自得據此受領系爭存款云云，並舉
    系爭融資性租約與終止系爭融資租約之存證信函為證（見本
    院卷第68頁、第82頁至第83頁）；惟原告主張因年代久遠，
    已無系爭融資性租約存在之印象，且否認曾收受前開存證信
    函，於請求被告提出系爭融資性租約正本與上開相關郵件回
    執為憑後（見本院卷第87頁），被告迄至本件100 年11月23
    日言詞辯論終結之日止俱未提出以明之，則被告此部分所辯
    是否可採，即非無疑。又本票係文義證券及無因證券，證券
    上權利義務悉依證券上所載文義決定其效力，與其基礎原因
    關係各自獨立，執票人得單獨依本票文義行使其權利。本件
    被告既依非訟程序聲請系爭本票裁定，進而聲請強制執行，
    顯係單獨行使系爭本票權利，是不因原告未爭執被告取得系
    爭本票及系爭債權憑證之經過，即謂原告承認系爭融資性租
    約之存在，亦難逕認被告係基於系爭融資性租約而收取系爭
    存款。被告上開抗辯尚屬無稽，殊難遽採。
  (三)被告以原告就系爭融資性租約所負連帶保證債務主張抵銷，
    有無理由？
  1.按所謂融資性租賃企業，並非直接以金錢貸與需求資金者之
    企業，而係出資購買租賃物，取得租賃物所有權後，再出租
    予需用租賃物者之企業，此種交易型態，並未違背法令，且
    無悖於公序良俗，對我國工商界經濟活動，非無助益，而此
    融資性租賃行為，其目的固係為承租人取得融資，而消費借
    貸行為亦同可取得融資，然二者之法律行為迥然不同，依融
    資性租賃行為之特徵，宜解為類似租賃之無名契約，蓋其亦
    有關於租賃物之利益、危險之分擔問題，與金錢消費借貸並
    不相同（最高法院93年台上字第482 號判決意旨可參），故
    如認原告就系爭融資性租約負有連帶債務，則系爭融資性租
    約之性質即類似租賃之無名契約。
  2.次按左列各款請求權，因2 年間不行使而消滅：三以租賃動
    產為營業者之租價，民法第127條第3款定有明文。系爭融資
    性租約之租賃內容為自動輸送組裝設備、油壓摺床、沖床、
    銑床、射出成型機、自動化輸送設備、自動取出機、電腦油
    壓剪床、粉碎機、射出成型機、放電加工機、三軸電動平移
    台等動產，既有被告所提系爭融資性租約為憑（見本院卷第
    68頁），則系爭融資性租約之請求權時效應適用民法第 127
    條第3款之規定。
  3.復按保證債務為從債務，如主債務不存在，保證債務自無從
    發生；又主債務人所有之抗辯，保證人均得主張之，主債務
    人拋棄其抗辯者，保證人仍得主張之，則主債務之請求權因
    時效之完成而消滅，其效力亦及於保證債務，保證人得主張
    時效之利益，縱主債務人拋棄其利益，保證人仍得主張之（
    最高法院89年台上字第2786號判決意旨參照）。是以，原告
    縱為系爭融資性租約之連帶保證人，而須負連帶清償之責，
    惟如被告對主債務人即容福公司之請求權業因時效完成而消
    滅，原告即得依此主張時效利益，拒絕清償。系爭融資性租
    約之租賃期間既於91年10月23日屆滿，被告就其對於容福公
    司之系爭融資性租約請求權有何中斷時效事由又未為任何說
    明及舉證，遲至100年10月3日民事答辯狀中始以系爭融資性
    租約之存在為由，抗辯其收取原告對土地銀行信義分公司之
    系爭存款有法律上原因（見本院卷第61頁至第63頁），其基
    於系爭融資性租約之請求權早於93年10月23日屆滿而罹2 年
    短期時效，自足堪認定。被告既稱原告為系爭融資性租約之
    連帶保證人，則原告援引容福公司之時效利益，並為時效抗
    辯，自有理由而應予採取。
  4.按債之請求權雖經時效而消滅，如在時效未完成前，其債權
    已適於抵銷者，亦得為抵銷，民法第337 條雖定有明文；惟
    抵銷之要件係指二人互負債務而具備抵銷之適狀始可。被告
    固辯稱縱認其有不當得利之情，其既已據系爭融資性租約為
    抵銷之意思表示，即應發生消滅返還不當得利債務之效果云
    云；然原告係於被告在100年7月15日依系爭執行命令收取原
    告對土地銀行信義分公司之系爭存款時，始取得對被告之不
    當得利返還請求權，故在93年10月23日被告之系爭融資性租
    約請求權時效完成前，原告對被告之不當得利返還請求權尚
    未發生，自無適於抵銷之債權存在，即未合於抵銷之要件而
    無從主張抵銷，是被告此部分所辯，同不足採。
六、綜上所述，被告對原告就系爭本票之票款請求權既因罹於時
    效而消滅，且為原告據以提出時效抗辯，於100 年7月8日該
    時效抗辯意思表示到達被告時，即不負有給付系爭本票票款
    之義務，被告自失在100年7月15日受領原告於土地銀行信義
    分公司系爭存款之法律依據；縱認系爭融資性租約存在，被
    告之系爭融資性租約請求權亦已因罹於時效而消滅，並為原
    告所抗辯之，原告亦得拒絕清償。且因系爭融資性租約請求
    權罹於時效前尚不存在上開不當得利請求權，被告抵銷權之
    行使於法即有未合而不足採。從而，原告依民法第179 條之
    規定，請求被告給付258 萬3578元，及自變更訴訟狀繕本送
    達之翌日即100 年8月9日（見本院卷第55頁至第56頁）起至
    清償日止，按週年利率百分之5 計算之利息，為有理由，應
    予准許。
七、兩造分別陳明願供擔保請准宣告假執行或免為假執行，核無
    不合，爰分別酌定相當之擔保金額予以准許。
八、本件事證已臻明確，兩造其餘攻擊防禦方法與判決之結果不
    生影響，爰不另贅論，併此敘明。
九、據上論結，本件原告之訴為有理由，依民事訴訟法第78條、
    第390條第2項、第392條第2項，判決如主文。
中    華    民    國   100   年    12    月    7     日
                  民事第八庭  審判長法  官  許純芳
                                    法  官  楊晉佳
                                    法  官  羅郁婷
以上正本係照原本作成。
如對本判決上訴，須於判決送達後20日內向本院提出上訴狀。如
委任律師提起上訴者，應一併繳納上訴審裁判費。
中    華    民    國   100    年    12    月    7     日
                                    書記官  楊婷雅